【裁判字號】    94,訴,3694
【裁判日期】    950810
【裁判案由】    水土保持法
【裁判全文】
臺北高等行政法院判決
                                     94年度訴字第03694號
                              .
原      告  甲○○
被      告  臺北市政府
代  表  人  乙○○市長）住同.
訴訟代理人  丙○○
上列當事人間因水土保持法事件，原告不服行政院農業委員中華
民國94年8 月22日農訴字第0940122343號訴願決定，提起行政訴
訟。本院判決如下：
    主  文
原告之訴駁回。
訴訟費用由原告負擔。
    事  實
一、事實概要：
    原告經檢舉未先擬具水土保持計畫，送請主管機關核定，擅
    於臺北市○○區○○段1 小段72、82地號山坡地（下稱系爭
    山坡地）開挖整地，違規面積約1,980 平方公尺。案經被告
    派員於民國（下同）93年11月15日赴現場勘查，嗣於同年11
    月24日、12月13日派員會同原告赴現場會勘認定違規屬實，
    以94年1 月31日府建四字第09403404000 號函（下稱原處分
    ），以原告違反水土保持法第12條第1 項規定，依同法第23
    條第2 項及第33條規定裁處原告新臺幣（下同）10萬元罰鍰
    ，並令應立即停止一切非法開發、使用行為。原告不服，提
    起訴願遭決定駁回後，遂提起行政訴訟。
二、兩造聲明：
  (一)原告聲明：
    1.訴願決定及原處分均撤銷。
    2.訴訟費用由被告負擔。
  (二)被告聲明：如主文所示。
三、兩造之爭點：
  (一)原告主張：
    1.系爭山坡地於78年起種植梅花至今，除草是例行工作，是
      以任何所謂開挖行為，均係將較大叢之雜草徹底除根而已
      ，原告實無開挖之必要及實益。
    2.原告除草時，適逢冬季，若開挖整地斷不可能於兩個月內
      即雜草叢生，依系爭山坡地之土壤情形，植物野草最快也
      要半年至1 年才能長草，原告係單純除草行為，被告指稱
      原告未先擬具水土保持計畫，擅就山坡地開挖云云，實有
      羅織之嫌。
  (二)被告主張：
    1.有關原告於系爭山坡地擅自開挖整地一案，係緣起於93年
      11月15日民眾來電檢舉現場有施工情事，經被告所屬建設
      局人員至現場勘查結果，發現現場有機具停放及經整地後
      地表裸露情形，被告所屬建設局遂於93年11月24日辦理現
      場會勘。會中原告表示係進行除草工作，惟經被告所屬人
      員於現場研判，整地面積廣大（約2,530 平方公尺）。嗣
      被告於93年12月13日再邀集土地所有權人一同至現場釐清
      。被告認定於系爭山坡地上之開挖整地情事明確，且違規
      面積約1,980 平方公尺。
    2.原告雖表示僅於現場鋤草，惟由被告所屬人員至現場拍攝
      照片所示，現場地表裸露，經測量現場裸露面積廣大約1,
      980 平方公尺，已有明顯開挖整地現象，且原告亦以94年
      1 月8 日陳述書表示係僱請小怪手鋤草及扶樹等語。足見
      原告以機具施工造成地表裸露之開挖整地行為。是被告乃
      以原告未擬具水土保持計畫送被告核定即擅自開挖整地，
      違反水土保持法第12條第1 項規定，並參照臺北市違反水
      土保持法案件罰鍰處分標準，援引水土保持法第33條規定
      ，開立原處分處以原告10萬元罰鍰，並令其停止一切非法
      開發使用行為，揆諸前揭規定，自無不合。
    理  由
一、原告主張：系爭山坡地於78年起種植梅花至今，除草是例行
    工作，任何所謂開挖行為均係將較大叢之雜草徹底除根而已
    ，原告實無開挖之必要及實益。原告除草時，適逢冬季，若
    開挖整地斷不可能於兩個月內即雜草叢生，依系爭山坡地之
    土壤情形，植物野草最快也要半年至1 年才能長草，原告係
    單純除草行為，被告指稱原告未先擬具水土保持計畫，擅就
    山坡地開挖云云，實有羅織之嫌。據此，依行政訴訟法第4
    條第1 項規定，求為判決撤銷訴願決定及原處分云云。
二、被告則以：原告未先擬具水土保持計畫，送請主管機關核定
    ，擅於系爭山坡地開挖整地，違規事實明確，依卷附93年11
    月24日所攝照片顯示現場開挖整地後黃土裸露，非如原告主
    張僅為除草。原處分並無違誤，求為判決駁回原告之訴等語
    。
三、按水土保持法第4 條規定：「公、私有土地之經營或使用，
    依本法應實施水土保持之處理與維護者，該土地之經營人、
    使用人或所有人，為本法所稱之水土保持義務人。」第8 條
    第1 項規定：「下列地區之治理或經營、使用行為應經調查
    規劃，依水土保持技術規範實施水土保持之處理與維護：…
    二、農、林、漁、牧地之開發利用。…五、於山坡地或森林
    區內開發建築用地…或其他開挖整地。」第12條第1 項第4
    款規定：「水土保持義務人於山坡地或森林區內從事下列行
    為，應先擬具水土保持計畫，送請主管機關核定，…：…四
    、開發建築用地…或其他開挖整地。」第23條第2 項規定：
    「未依第12條至第14條規定之1 擬具水土保持計畫送主管機
    關核定而擅自開發者，除依第33條規定按次分別處罰外，主
    管機關應令其停工，得沒入其設施及所使用之機具，強制拆
    除及清除其工作物，所需費用，由經營人、使用人或所有人
    負擔，並自第1 次處罰之日起兩年內，暫停該地之開發申請
    。」第33條規定：「（第1 項）有下列情形之一者，處新臺
    幣6 萬元以上30萬元以下罰鍰：…一、違反第8 條第1 項規
    定未依水土保持技術規範實施水土保持之處理與維護，或違
    反第22條第1 項，未在規定期限內改正或實施仍不合水土保
    持技術規範者。二、違反第12條至第14條規定之1 ，未先擬
    具水土保持計畫或未依核定計畫實施水土保持之處理與維護
    者，或違反第23條規定，未在規定期限內改正或實施仍不合
    水土保持技術規範者。（第2 項）前項各款情形之一，經繼
    續限期改正而不改正者或實施仍不合水土保持技術規範者，
    按次分別處罰，至改正為止。…。」原處分作成時（即90年
    1 月15日制定發布者）臺北市違反水土保持法案件罰鍰處分
    標準第1 條第2 款規定：「一、依水土保持法第23條第1 項
    規定，有下列情形之一者，處新臺幣6 萬元以上30萬元以下
    罰鍰。…2.違反第12條至第14條規定之一，未先擬具水土保
    持計畫或未依核定計畫實施水土保持之處理與維護者，或違
    反第23條規定，未在規定期限內改正或實施仍不合水土保持
    技術規範者，依違規面積大小，處以罰鍰，其罰鍰標準詳如
    罰鍰分級表（附表1）。 」其附表1之 罰鍰分級表規定：「
    違規面積1,001 至2,000 平方公尺，為罰鍰分級第3 級，罰
    鍰金額新臺幣10萬元。」〔現行（即95年3 月24日修正發布
    者）臺北市違反水土保持法案件罰鍰處分標準未修正上開條
    文內容，僅移列第2 條第2 款規定。又附表1 之內容亦未修
    正。〕
四、系爭山坡地係經被告報請行政院公告為水土保持法所稱之山
    坡地，土地種類為保護區用地，其中臺北市○○區○○段1
    小段82地號之所有權人為臺北市○○○○段72地號之所有權
    人為訴外人洪司津等人；原告於93年11月15日經檢舉未先擬
    具水土保持計畫，送請主管機關核定，於系爭山坡地開挖整
    地等情，為兩造所不爭，並有行政院79年2 月2 日台79農01
    893 號函及84年11月29日台84農42282 號函、被告79年2 月
    26日79府建五字第79006435號及84年12月8 日84府建五字第
    84087387號公告、臺北市山坡地範圍圖、系爭土地地形圖、
    地籍資料查詢表、檢舉函附原處分卷足稽，為可確認之事實
    。原告雖坦承有於系爭山坡地以小怪手除草，面積約有1,98
    0 平方公尺，惟否認屬開挖整地。是本件之爭執，在於原告
    究有無擅自在系爭山坡地開挖整地？經查：
  (一)本件經被告所屬建設局人員於93年11月15日至系爭山坡地現
    場勘查，發現現場有機具停放及經整地後地表裸露情形，被
    告所屬建設局遂於93年11月24日及同年12月13日派員會同原
    告赴現場勘查，有現場照片、查報表及會勘紀錄表附原處分
    卷可參。依現場照片所示，現場地表裸露，已有明顯開挖整
    地現象，且附於原處分卷之原告94年1 月8 日陳述書陳稱：
    「…經今年各大颱風刮倒園內許多大樹，實人力所不能處理
    ，故選在颱風期過後，僱請小怪手鋤草及扶樹…」等語，復
    經被告現場實測並比對地籍圖計算面積約達1,980 平方公尺
    ，亦為原告所不爭，顯非原告所稱僅為鋤草及扶樹行為，堪
    認原告以機具施工造成地表裸露之開挖整地行為。是原告主
    張僅為鋤草及扶樹，並未開挖整地云云，為避重就輕之詞，
    要不足採。
  (二)至原告又主張：若為開挖整地行為不可能兩個月雜草叢生云
    云，並以94年4 月10具狀提出訴願書時檢附照片為證。惟查
    ，被告所屬建設局於93年11月15日接獲民眾檢舉，迄原告於
    94年4 月10日具狀提出訴願書並檢附恢復地表雜草叢生照片
    ，已歷經5 個月，原告主張兩個月即雜草叢生云云，即與事
    實不符。抑且，本件係處罰原告未擬具水土保持計畫經被告
    核定即擅自開挖整地之違規行為，縱違規行為後系爭山坡地
    確已雜草叢生，亦不足以卸免原告已為違規行為所應負之責
    ，原告上開主張，亦非可採。
  (三)原告為系爭山坡地之使用人，係水土保持義務人，未先擬具
    水土保持計畫，送請主管機關核定，自屬違反水土保持法第
    12條第1 項之規定。
五、綜上所述，被告以原告違反水土保持法第12條第1 項規定，
    依原處分作成時（即90年1 月15日制定發布者）臺北市違反
    水土保持法案件罰鍰處分標準第1 條第2 款規定，衡酌其違
    規情節，違規使用土地之面積，依水土保持法第23條第2 項
    及第33條規定處以原告10萬元罰鍰，並令應立即停止一切非
    法開發、使用行為，揆諸首揭規定，並無逾越法律授權之得
    裁罰額度上限，行政裁量之判斷餘地尚無濫用或逾越之情形
    ，核無不合，訴願決定，予以維持，亦屬妥適，原告徒執前
    詞，訴請撤銷，為無理由，應予駁回。
據上論結，本件原告之訴為無理由，爰依行政訴訟法第98條第3
項前段，判決如主文。
中    華    民    國    95    年     8    月   10     日
                        第一庭審判長法  官  王立杰
                                    法  官  劉錫賢
                                    法  官  胡方新
上為正本係照原本作成。
如不服本判決，應於送達後20日內，向本院提出上訴狀並表明上
訴理由，如於本判決宣示後送達前提起上訴者，應於判決送達後
20日內補提上訴理由書（須按他造人數附繕本）。
中    華    民    國    95    年     8    月   10     日
                                    書記官  陳幸潔


司法院資訊處製作；財團法人民間司法改革基金會備份。
